【裁判字號】    88,訴,3772
【裁判日期】    890927
【裁判案由】    拆屋還地
【裁判全文】
臺灣臺北地方法院民事判決  八十八年度訴字第三七七二號
    原      告  劉義烈即祭祀公業劉秉盛管理人
                              .
    訴訟代理人  劉錦隆律師
    複代  理人  楊仲傑律師
                呂蘭蓉律師
    被      告  甲○○      住台北縣新店市○○路○段一二七巷十二號
    訴訟代理人  洪維煌律師
右當事人間請求拆屋還地等事件，本院判決如左：
    主      文
被告將坐落台北縣新店市○○段八六○地號土地上門牌為台北縣新店市○○路○段一
二七巷十二號房屋如附圖所示建物二黃色部分面積五‧五四平方公尺及藍色部分游泳
池面積一四‧二一平方公尺部分拆除，將坐落台北縣新店市○○段七六九、八六○、
八八八地號三筆土地全部返還原告，並自民國八十八年八月一日起至返還前開土地之
日止，按年給付原告新台幣萬壹仟捌佰捌拾肆元。
原告其餘之訴駁回。
訴訟費用由被告負擔。
本判決第一項於原告以新台幣捌拾捌萬肆仟元供擔保後，得假執行；但被告如於假執
行程序實施前，以新台幣貳佰陸拾肆萬玖仟陸佰元為原告預供擔保後，得免為假執行
。
原告其餘假執行之聲請駁回。
    事      實
甲、原告方面：
  一、聲明：
  I、先位聲明：
  （一）被告應將坐落台北縣新店市○○段八六○地號上門牌為新店市○○路○段一
        二七巷十二號房屋中如附圖所示建物二黃色部分面積五‧五四平方公尺及藍
        色部分游泳池面積一四‧二一平方公尺部分拆除，將坐落台北縣新店市○○
        段七六九、八六○、八八八地號等三筆土地返還原告，並自八十八年八月一
        日起至返還前開土地之日止，按年給付原告新台幣（下同）四萬一千八百八
        十四元之損害金。
  （二）原告願供擔保，請准宣告假執行。
  II、 備位聲明：
  （一）被告承租祭祀公業劉秉盛所有坐落台北縣新店市○○段七六九、八六○、八
        八八地號面積各為一○‧八○、一○五‧六八、二五一平方公尺合計一一八
        ‧九九平方公尺土地之租金，自八十八年八月一日起，調整為每年蓬來白米
        貳仟陸佰壹拾柒點捌台斤。
  二、陳述：
  （一）查坐落台北縣新店市○○段七六九、八六０、八八八地號面積各為一０‧八
        ０、一０五‧六八、二‧五一平方公尺之土地為祭祀公業劉秉盛 (下稱原告
        公業) 所有，原告為祭祀公業劉秉盛管理人，被告則為系爭土地之原承租人
        。
  （二）按租賃定有期限者，其租賃關係於期限屆滿時消滅，民法第四百五十條定有
        明文。查兩造於七十九年一月二十二日訂立之房屋基地租賃契約書第一條約
        定，租賃期間自民國七十六年八月一日起至七十八年七月三十一日止，第七
        條約定，本租賃契約屆滿，雙方應另訂立契約始有續租效力。若未經換約，
        原承租人繼續使用本土地且原出租人亦收取相當於租金之數額者，視同雙方
        同意依本約續約一年。第八條約定，續租租期屆滿，有關是否再續租事項，
        仍依前條規定辦理。而原告公業自七十七年七月三十一日原約定租賃期限屆
        滿後仍向被告收取相當於租金之數額至八十五年七月三十一日止，故雙方間
        之租賃關係應存續至八十五年七月三十一日。至原告於八十八年三月二十九
        日委託劉錦隆律師通知被告於函到十日內給付自八十五年八月一日起至八十
        八年七月三十一日止三年之租金計蓬萊白米六一二‧九九台斤折算新台幣為
        一萬八千三百九十元及該三年度之地價稅新台幣十一萬七千一百九十元原，
        因被告係於三月三十日收受存證信函而迄未繳納，故兩造間之租賃關係應於
        八十五年七月三十一日即因租賃屆滿而消滅，不再延續。退一步言，縱因原
        告曾催告被告給付至八十八年七月三十一日止之租金，而認兩造之租賃關係
        應延續至八十八年七月三十一日止，兩造間之租賃關係亦應於八十八年七月
        三十一日消滅。再退一步言，縱認兩造間之租賃關係並未於八十八年七月三
        十一日消滅，惟被告既已積/欠租金達二年以上，經原告定相當期限催告其
        支付，仍不為支付，依土地法第一百零三條第四款及民法第四百四十條規定
        ，原告亦得終止租約，爰以起訴狀繕本之送達向被告終止租約之意思表示。
  （三）按所有人對於無權占有其所有物者，得請求返還之；對於妨害其所有權者，
        得請求除去之，民法第七百六十七條定有明文。查兩造間之租賃關係既已因
        期限屆滿或原告終止而消滅，被告占用系爭土地即無合法權源，原告自得依
        民法第七百六十七條規定請求被告將系爭土地上之建物拆除將土地返還原告
        。又被告無權占有系爭土地，實已獲得相當於租金之不當得利，而其不法侵
        害原告之土地所有權，亦使原告受有相當於租金之損害，依民法第一百七十
        九條、第一百八十四條第一項前段規定，原告並得請求被告自無權占有之日
        即租賃關係消滅之日起至返還土地之日止，給付相當於租金之不當得利及損
        害金，查系爭土地之租金應以申報地價總額年息百分之八計算，即每年四萬
        一千八百八十四元始為恰當，故被告應自租賃關係終止翌日即八十五年八月
        一日起至返還土地止按年給付原告四萬一千八百八十四元之損害金。
  （四）退一步言，若鈞院認為系爭租賃契約已視為不定期限繼續契約，故無因期限
        屆滿而消滅之問題，且原告之終止租約並不合法，因民法第四百四十二條規
        定租賃物為不動產者，因其價值之昇降，當事人得聲請法院增減其租金。而
        系爭土地位於新店市○○路○段北宜公路旁，交通便利，風景秀麗，鄰有前
        國防部長高魁元之宿舍，警衛森嚴，附近別墅林立為一高級住宅區，價值已
        較民國七十九年承租當時上漲數十倍，申報地價亦調漲為每平方公尺四四０
        ０元，公告現值更漲至每平方公尺二二、０００元，且原告公業將系爭土地
        毗鄰之五０八之五及八四二地號等十一筆土地出租給國防部總務局之租金為
        依申報地價年息百分之十計算，將七三七、七四０地號土地出租給訴外人杜
        綺新，鈞院則判決調整租金為按申報地價年息百分之八‧六，基於公平性考
        量，系爭土地至少亦應以申報地價年息百分之八為計算租金之標準即每年四
        萬一千八百八十四元，以蓬萊白米每台斤十六元計算，則為蓬萊白米二千六
        百十七‧八台斤，始為恰當。又原告早於八十八年三月二十九日即向被告為
        自八十八年八月一日起將租金調整為按申報地價總額年息百分之八計算之意
        思表示  (原證三號)，依最高法院四十八年台上字第五二一號判例，得自原
        告為調整租金之意思表示時起調整租金，則依民法第四百四十二條規定聲請
        鈞院增加租金如備位聲明之請求。
  （五）查系爭租賃契約第七條明白約定「本租賃契約屆滿，雙方應另訂立契約始有
        續租效力。若未經換約，原承租人繼續使用本土地且原出租人亦收取相當於
        租金之數額者，視為雙方同意依本約續約壹年」，準此，被告既未於八十八
        年八月十日給付八十八年八月一日起至八十九年七月三十一日止之租金，原
        告亦未收取該項租金，並以原證三號存證信函反對續租及讓被告繼續使用收
        意之意思，故系爭租約業因租期屆滿而終止，被告自應拆屋還地予原告，並
        賠償原告相當於租金之損害。至於被告雖辯稱系爭建物並未占用七六九地號
        云云，惟七六九地號既為系爭租賃物之一部分，被告自亦有返還之義務。
  （六）退一步而言，如認系爭租約仍存續中，然因原租約所約定之租金為每坪土地
        三‧五台斤蓬萊白米，因此原租金僅為土地申報總價額年息之百分之○‧三
        八，與原告將鄰地出租予國防部總務局所約定之租金（土地申報總價額年息
        百分之十）或出租予訴外人杜綺新部分，依鈞院判決之租金（土地申報總價
        額年息百分之八‧六）均有甚大差距，是本件亟有依鄰地租金調整之必要。
  三、證據：提出租賃契約書、存證信函各一份、土地登記謄本三份為證。
乙、被告方面：
  一、聲明：
  （一）駁回原告之訴及假執行之聲請。
  （二）如受不利判決，願供擔保請准宣告免為假執行。
  二、陳述：
  （一）緣被告早年即向原告承租位於台北縣新店市○○段七六九、八六０、八八八
        地號（重測前為台北縣新店市○○○段七張小段八０九－三五、八０九－四
        六、五０八－五０號地號）與其他多筆地號土地，被告皆有繳交租金與原告
        。嗣雙方針對上開土地於七十六年至七十八年間租金之收取補締二份房屋基
        地租賃契約書以代收據留憑（租期為民國七十六年八月一日起至七十八年七
        月三十一日止），其後被告亦有繳納七十九年至八十八年間之租金，原告指
        稱被告就前開七六九、八六０、八八八地號土地之租金僅繳至八十五年間為
        止，殊與事實難合。按兩方既有長期不定期租賃關係存續，被告復無積欠任
        何租金，則原告訴請拆屋還地與請求相當租金之不當得利及損害，委無值採
        。
  （二）原告備位請求調整租金以申報地價年息百分之八計算即每年四萬一千八百九
        十四元，另以蓬萊白米每台斤十六元計算為蓬萊白米二萬六千十七點八台斤
        云云，然原約定每年租金究竟為蓬萊白米幾台斤？未見原告明！且上開地
        號土地係靠臨墓地，原告請求依前開方式計算調整租金，殊嫌過高。
  三、證據：提出房屋及基地租賃契約書各一份、收據四份為證。
丙、本院依職權履勘現場，並命台北縣新店地政事務所派員會同測量。
    理      由
一、原告主張查坐落台北縣新店市○○段七六九、八六０、八八八地號面積各為一０
    ‧八０、一０五‧六八、二‧五一平方公尺之土地為祭祀公業劉秉盛所有，原告
    為祭祀公業劉秉盛管理人，被告則為系爭土地之原承租人，租賃期間原自民國七
    十六年八月一日起至七十八年七月三十一日止，因原告公業自七十七年七月三十
    一日原約定租賃期限屆滿後仍向被告收取相當於租金之數額至八十五年七月三十
    一日止，故雙方間之租賃關係應存續至八十五年七月三十一日，原告於八十八年
    三月二十九日以律師函通知被告於函到十日內給付八十五年至八十八年之租金計
    蓬萊白米六一二‧九九台斤折算新台幣為一萬八千三百九十元及該三年度之地價
    稅新台幣十一萬七千一百九十元，被告迄未繳納，故兩造間之租賃關係應於八十
    五年七月三十一日即因租賃屆滿而消滅，縱認兩造之租賃關係應延續至八十八年
    七月三十一日止，兩造間之租賃關係亦應於八十八年七月三十一日消滅，再縱認
    兩造間之租賃關係並未於八十八年七月三十一日消滅，惟被告既已積欠租金達二
    年以上，經原告定相當期限催告其支付，仍不為支付，依土地法第一百零三條第
    四款及民法第四百四十條規定，原告爰以起訴狀繕本之送達向被告終止租約之意
    思表示，是先位聲明請求被告應將坐落台北縣新店市○○段八六○地號上門牌為
    新店市○○路○段一二七巷十二號房屋中如附圖所示建物二黃色部分面積五‧五
    四平方公尺及藍色部分游泳池面積一四‧二一平方公尺部分拆除，將坐落台北縣
    新店市○○段七六九、八六○、八八八地號等三筆土地返還原告，並自八十八年
    八月一日起至返還前開土地之日止，按年給付原告四萬一千八百八十四元之損害
    金，如認兩造間仍有租賃關係則備位聲明請求將被告承租系爭土地之租金，自八
    十八年八月一日起，調整為每年蓬來白米二千六百十七．八台斤等情；被告則以
    ，其租金係繳至八十八年七月三十一日止，原告並無理由終止租賃契約，又原告
    主張調整租金按申報地價年息百分之八計算過高等語，資為抗辯。
二、原告主張查坐落台北縣新店市○○段七六九、八六０、八八八地號面積各為一０
    ‧八０、一０五‧六八、二‧五一平方公尺之土地為祭祀公業劉秉盛所有，原告
    為祭祀公業劉秉盛管理人，被告為系爭土地之原承租人於八六○地號上建有門牌
    為台北縣新店市○○路○段一二七巷十二號房屋如複丈成果圖所示建物二黃色部
    分面積五‧五四平方公尺及藍色部分游泳池面積一四‧二一平方公尺，租賃期間
    原自民國七十六年八月一日起至七十八年七月三十一日止，原告公業自七十七年
    七月三十一日仍向被告收取相當於租金之數額至八十五年七月三十一日之事實，
    業據其提出土地登記簿謄本、收據為證，復為被告所不爭執，並經本院履勘現場
    ，並命台北縣新店地政事務所派員會同測量製有複丈成果圖在卷可證，堪信為真
    實。
三、原告雖主張，原告於八十八年三月二十九日以律師函通知被告於函到十日內給付
    八十五年至八十八年之租金計蓬萊白米六一二‧九九台斤折算新台幣為一萬八千
    三百九十元及該三年度之地價稅十一萬七千一百九十元，被告迄未繳納，故兩造
    間之租賃關係應於八十五年七月三十一日即因租賃屆滿而消滅，縱認兩造之租賃
    關係應延續至八十八年七月三十一日止，兩造間之租賃關係亦應於八十八年七月
    三十一日消滅，再縱認兩造間之租賃關係並未於八十八年七月三十一日消滅，惟
    被告既已積欠租金達二年以上，經原告定相當期限催告其支付，仍不為支付，原
    告爰以起訴狀繕本之送達向被告終止租約之意思表示云云。惟查，本件兩造原租
    賃契約第七條約定，本租賃契約屆滿，雙方應另訂立契約始有續租效力。若未經
    換約，原承租人繼續使用本土地且原出租人亦收取相當於租金之數額者，視同雙
    方同意依本約續約一年。第八條約定，續租租期屆滿，有關是否再續租事項，仍
    依前條規定辦理。被告抗辯其已繼續繳納租金至八十八年七月三十一日止一節，
    已據其提出收據四份為證，原告對該等收據之真正並不爭執，是原告主張被告積
    欠租金達二年以上，而以此理由終止契約即不合法。
四、按租賃契約以當事人就租賃物及租金互相同意時方為成立，承租人於租期屆滿後
    ，雖仍為租賃物之使用收益，然既經出租人對原定租金表示爭執，並未協議一致
    ，自與不即表示反對之意思者有別，不能適用民法第四百五十一條規定，視為不
    定期限繼續契約；又租賃定有期限者，其租賃關係於期限屆滿時消滅，為民法第
    四百五十條第一項所明定。同法第四百五十一條所謂視為不定期限繼續契約者，
    須承租人於租期屆滿後，仍為租賃物之使用收益，而出租人不即表示反對之意思
    時，始有其適用。此種出租人之異議，通常固應於租期屆滿後，承租人仍為租賃
    物之使用收益時，即行表示之，惟出租人慮承租人取得此項默示更新之利益，而
    於租期行將屆滿之際，向之預為表示不願繼續契約者，仍不失為有反對意思之表
    示；另民法第四百五十一條所定出租人於租期屆滿後須即表示反對之意思，始生
    阻止續租之效力。意在防止出租人於租期屆滿後，明知承租人就租賃物繼續使用
    收益而無反對之表示，過後忽又主張租賃關係消滅，使承租人陷於窘境而設，並
    非含有必須於租期屆滿時，始得表示反對之意義存在。故於訂約之際，訂明期滿
    後絕不續租，或續租應另訂契約者，仍難謂不發生阻止續約之效力（最高法院三
    十七年度上字第九四一八號、四十二年度台上字第四一○號、五十五年度台上字
    第二七六號判例意旨參照）。查本件兩造依前開租賃契約第七條、第八條之約定
    因被告繼續使用土地且原告亦收取租金而視同雙方同意依原租約內容續約一年迄
    八十八年七月三十一日止。其後被告雖繼續使用土地迄今，然原告已於八十八年
    三月二十九日以律師函通知被告，將續租之租金調整按申報地價總額年息百分之
    八計算，被告如欲續約，應另行換約，否則於租期屆滿時，應拆除房屋返還土地
    。是原告於續約屆滿前已先行對原租金表示異議，且聲明屆滿後被告應另行換約
    否則應返還土地，依前開說明，即無第四百五十一條之適用，兩造間之租賃關係
    應至八十八年七月三十一日因續約一年期間屆滿而消滅。
五、末按所有人對於無權占有其所有物者，得請求返還之；對於妨害其所有權者，得
    請求除去之，民法第七百六十七條定有明文。查兩造間之租賃關係既已因期限屆
    滿或原告終止而消滅，被告占用系爭土地即無合法權源，原告自得依民法第七百
    六十七條規定請求被告將系爭土地上之建物拆除將土地返還原告。又被告無權占
    有系爭土地，實已獲得相當於租金之不當得利，而其不法侵害原告之土地所有權
    ，亦使原告受有相當於租金之損害，依民法第一百七十九條、第一百八十四條第
    一項前段規定，原告並得請求被告自無權占有之日即租賃關係消滅之日起至返還
    土地之日止，給付相當於租金之不當得利及損害金。查系爭土地之申報地價每平
    方公尺為四千四百元、公告現值每平方公尺二萬二千元，其上房屋前為一二七巷
    通四線道之北宜路，建物四週為透天別墅，其左則為墳墓區，有土地登記簿謄本
    、勘驗筆錄在卷可按，本院審酌其附近之繁榮程度，認以申報地價總額年息百分
    之六計算損害金，即每年三萬一千四百十三元為恰當（118.99＊4400＊6％，角
    以下四捨五入），故被告應自租賃關係終止翌日即八十五年八月一日起至返還土
    地止按年給付原告三萬一千四百十三元之損害金。
六、綜上，原告先位聲明本於民法第七百六十七條之規定，請求被告將坐落台北縣新
    店市○○段八六○地號上門牌為新店市○○路○段一二七巷十二號房屋中如附圖
    所示建物二黃色部分面積五‧五四平方公尺及藍色部分游泳池面積一四‧二一平
    方公尺部分拆除，將坐落台北縣新店市○○段七六九、八六○、八八八地號三筆
    土地全部返還原告，並自民國八十八年八月一日起至返還前開土地之日止，按年
    給付原告三萬一千八百八十四元之損害金，洵屬有據，應予准許，其餘超過部分
    之請求，則無理由，應予駁回。又原告先位聲明請求拆屋還地既已受准許，則其
    備位聲明請求調整租金，則無庸再予審酌。
七、兩造陳明願供擔保，聲請宣告假執行或免為假執行，經核原告勝訴部分，合於法
    律規定，爰分別酌定相當之擔保金額宣告之；至原告敗訴部分，其假執行之聲請
    已失所附麗，應併駁回。
八、結論：本件原告之訴為一部有理由，一部無理由，依民事訴訟法第七十九條但書
    、第三百九十條第二項、第三百九十二條，判決如主文。
中      華      民      國    八十九    年      九      月    二十七    日
                                       民事第三庭法      官  詹文馨
右為正本係照原本作成
如對本判決上訴，須於判決送達後廿日內向本院提出上訴狀
中      華      民      國    八十九    年      十      月      六      日
                                                  書  記  官  唐步英


司法院資訊處製作；財團法人民間司法改革基金會備份。
